【裁判字號】    92,訴,1682
【裁判日期】    920820
【裁判案由】    妨害自由
【裁判全文】
臺灣臺中地方法院刑事判決                        九十二年度訴字第一六八二號
    公  訴  人  臺灣臺中地方法院檢察署檢察官
    被      告  乙○○
    選任辯護人  黃英傑律師
右列被告因妨害自由案件，經檢察官聲請簡易判決處刑（九十一年度偵字第一四四四
五號），經本院臺中簡易庭認不宜以簡易判決處刑（九十二年度中簡字第一三二九號
）而移
    主  文
乙○○共同以其他非法方法，剝奪人之行動自由，處拘役貳拾日，如易科罰金，以參
佰元折算壹日。
    事  實
一、乙○○係臺中市○○路○段三六七號七樓吉好康生物科技有限公司（下稱吉好康
    公司）之協理，緣己○○、丙○○○、甲○○及戊○○四人，因吉好康公司販售
    予其四人之健康食品成分與標示成分不同，乃於民國（下同）九十一年三月二十
    九日下午七時三十分許至吉好康公司要求退貨，旋與乙○○發生爭執，己○○等
    四人即表示要召開記者招待會，並欲往上址八樓吉好康公司商品說明會現場理論
    時，乙○○因恐其四人擾亂正在進行之商品說明會，遂向現場之其他成年員工表
    示：「來、先把門鎖著再說。」，即有不詳姓名之女性員工一名及成年男子二名
    聞言，而與乙○○基於共同妨害己○○、丙○○○、甲○○及戊○○四人行動自
    由之犯意聯絡，由該名女性員工蹲在玻璃大門之地鎖邊作勢鎖門，另二名成年男
    子則自玻璃大門外將把手拉住，共同以此等非法之方法剝奪己○○、丙○○○、
    甲○○、戊○○四人之行動自由，嗣於十數分鐘後經吉好康公司副總經理丁○○
    自上址八樓下來進入七樓辦公室協調後，己○○、丙○○○、甲○○及戊○○等
    人始得以離去現場；惟乙○○及前述二名男子為繼續防止己○○、丙○○○、甲○○及戊○○四人再度前往上址八樓會場，遂由該二名男子以簇擁之方式使己○○、丙○○○、甲○○及戊○○四人進入該大樓電梯內，並將電梯按往一樓，以
    此等方式妨害己○○、丙○○○、甲○○及戊○○四人行使前往吉好康公司八樓
    會場之自由。己○○、丙○○○、甲○○及戊○○四人因電梯停在一樓後，該二
    名男子即守在電梯大門口不欲讓其等進入之故，只得離去上址一樓並報警尋求協
    助，始悉上情。
二、案經己○○、丙○○○、甲○○、戊○○委由賴鴻鳴、賴錦勳律師訴由臺中市警
    察局第二分局報告臺灣臺中地方法院檢察署檢察官偵查後聲請簡易判決處刑而移
    送前來。
    理  由
一、訊據被告乙○○固坦承於右揭時、地，與告訴人己○○等四人因退貨問題發生爭
    執，嗣因告訴人己○○等四人表示要召開記者招待會，並欲往上址八樓吉好康公
    司商品說明會理論，被告乙○○恐其四人擾亂正在進行之商品說明會，遂向在場
    之其他工作人員表示：「來、先把門鎖著再說。」等事實，惟矢口否認有何剝奪
    己○○等四人之行動自由之犯行，辯稱：因為當時吵得很大聲，怕影響到隔壁的
    人，所以伊才說「把門鎖起來再說」，伊希望他們在七樓解決問題，不要讓他們
    上八樓，實際上伊公司之七樓落地玻璃大門只能從外面上鎖，伊及公司內之員工
    並沒有把門鎖起來，況該玻璃大門一側之地鎖是無法上鎖的，伊雖然有聽到告訴
    人己○○推拉玻璃大門不開導致門上風鈴聲大作，但不知道告訴人己○○等人為
    何打不開門云云；另被告之選任辯護人則為被告乙○○辯稱：當時是因為告訴人
    有誹謗、恐嚇吉好康公司內之員工，所以被告乙○○基於正當防衛才會暫將告訴
    人己○○等人留在七樓辦公室內，縱本件不構成正當防衛，也應因告訴人己○○
    等人之行為有損及吉好康公司之名譽、財產，所以被告乙○○暫時將告訴人己○○等人留在七樓辦公室之行為，亦構成緊急避難云云。惟查：
  (一)被告乙○○右揭犯罪事實，業據告訴人己○○、丙○○○、甲○○、戊○○等人
    於警訊、偵查中指訴甚詳，並經告訴人己○○、丙○○○、戊○○等人於本院審
    理時到庭結證稱：當時其等欲上至八樓吉好康公司之辦公室內找職級較高的人來
    討論退貨事宜，被告乙○○非但不讓其等上樓，還指示在場員工將七樓通往外側
    之落地玻璃大門予以上鎖，另有兩名身材魁梧之男子則同時雙手拉住該玻璃門之
    門把，致告訴人己○○屢次以雙手拉動玻璃大門欲離去現場不能，才會有風鈴聲
    大作之情形出現，被告乙○○還對告訴人己○○等人詢問該大門為何打不開時稱
    ：「我們的門故障不可以嗎？」等語屬實；且徵之為被告乙○○所不否認之與告
    訴人己○○之對話錄音譯文內容：（該等錄音帶及譯文均在卷可稽）
    己○○：你們關著門什麼意思？
    乙○○：我們的門故障不可以嗎？
    己○○：你們的門故障，我就砸看會不會故障，你們把我鎖起來。
    乙○○：你現在要上樓去鬧場，我那有可能讓你們上去。
    己○○：我不會去鬧場，我只是要退貨。
    ．．．．．．．．．
    等語可知，被告乙○○確實有以將大門關起來不讓告訴人己○○等四人離去七樓
    辦公室之行為，且主觀上確實有不讓告訴人己○○等四人離去原來所處處所前往
    吉好康公司位於八樓之產品說明會場之知與欲存在。
  (二)被告乙○○雖辯稱：吉好康公司位於七樓辦公室之玻璃大門有一扇沒有地鎖，且
    為公訴人至現場勘驗屬實，有現場勘驗筆錄及相片在卷可佐，惟證人即告訴人己○○於本院審理時已就於案發時曾以雙手推拉該七樓辦公室之落地玻璃大門，卻
    遭門外之兩名不知名男子以手把持住大門門把而未能順利將門打開而離開現場等
    情到庭證述甚詳，核與經本院行隔離訊問之證人即另告訴人丙○○○、戊○○二
    人於本院審理時到庭結證內容大致相符，其中證人丙○○○雖於就證人己○○係
    雙手或單手推拉大門為證述時，曾受到坐在後方之證人己○○以言詞小聲說：「
    兩手，兩手」等語之干擾，惟經另證人戊○○入庭作證：證人己○○於案發當時
    確實有以雙手推拉大門之舉動等語翔實，則證人丙○○○之證詞縱因程序上之瑕
    疵而無法爰用，然證人己○○所述與證人戊○○所述亦無二致，堪信證人己○○
    確實在想要離去現場前往八樓時，以雙手推拉大門欲外出不能，此亦與一般人想
    要離開一個相對密閉之空間，如果有二扇門，其中一扇無法推動，自然而然會想
    到要試試看另外一扇門是否亦無法推動之經驗法則無違，堪信證人己○○、戊○○所述屬實，從而，縱案發現場之落地玻璃大門未經上鎖，然被告乙○○以一協
    理之主管身份表示：「來，先把門鎖著再說‧‧‧」，其後有二名男子即在門外
    拉住門把之行為，顯亦已有配合被告乙○○之意思，則由現場之狀況及該二名男
    子之舉動以觀，堪信已達以控制住通往八樓之出入途徑而不讓告訴人己○○、丙○○○、甲○○及戊○○等人離去現場前往八樓之方式，妨害告訴人己○○等四
    人之行動自由之程度，被告乙○○辯稱：該等門沒有上鎖、不能真正上鎖云云實
    已無解於其已妨害告訴人己○○等人之行動自由之犯行。
  (三)被告之選任辯護人又為被告乙○○辯稱：被告乙○○之行為充其量應僅違反刑法
    第三百零四條之強制罪，蓋被告乙○○與告訴人己○○之間僅會談約十餘分鐘，
    期間大多數都在對話及爭吵，縱有拘束告訴人己○○之行為，然時間僅有瞬間且
    並非持續相當時間，尚與私行拘禁有別云云。惟查：被告乙○○確實有以控制原
    本得由任何人自由進出之出入途徑之方式，將告訴人己○○等四人留置在一相對
    封閉之空間（即吉好康公司之七樓辦公室內）內而不欲令其登上該公司八樓之說
    明會場等情，業如前述，則該行為已屬該當於以其他非法方法剝奪人之行動自由
    ，並非僅屬一瞬間之妨害告訴人己○○等人自由意志之形成，尚且干涉其因自由
    意志而得以離去特定空間前往其他處所之能力，其行為自與妨害他人行使權利或
    使之行無義務之事有別，被告乙○○之選任辯護人所辯，尚不足採，自亦無解於
    被告乙○○前揭剝奪他人行動自由之犯行。
  (四)被告之選任辯護人雖繼又為被告乙○○辯稱：縱被告乙○○有妨害告訴人己○○
    、丙○○○、甲○○及戊○○等人之行動自由，但那是因為告訴人己○○等人在
    八樓有誹謗吉好康公司之名譽，繼又在七樓揚言：「你們欺騙大家、你們欺騙消
    費者」之誹謗言論以及「我們就等著召開記者會」、「你們辦公室在樓上，我們
    到樓上去退貨，你們公司營業場所在樓上」（即以到八樓鬧事方式恐嚇被告），
    被告顯然因告訴人等已屬誹謗罪、恐嚇罪之現行犯而出自於正當防衛之意思將告
    訴人己○○等人留置在七樓辦公室內；或因為告訴人己○○等人在七樓鬧場之情
    形顯然上到八樓會影響到吉好康公司之產品發表說明會而導致吉好康公司商譽受
    損並可能有財產上之損害，所以乃出於緊急避難之意而阻止告訴人己○○等四人
    到八樓去，因此應有阻卻違法之事由存在而不應構成剝奪他人行動自由之犯罪云
    云。然查：
  1.按「刑法第二十三條之「正當防衛」，係以對於現在不法之侵害，而出於防衛自
    己或他人權利之行為為要件。因之正當防衛，必對現在之不法侵害，始能成立，
    若侵害已成過去，或預料有侵害而侵害尚屬未來，則其加害行為，自無成立正當
    防衛之可言。」，最高法院八十四年度台上字第六一三八號著有判決可資參照。
    經查：告訴人己○○等人縱曾在八樓有誹謗吉好康公司之名譽，惟本件案發時，
    被告乙○○及告訴人己○○、丙○○○、甲○○及戊○○等人已自八樓下到七樓
    辦公室內，則在場人士既均已離去現場，則該侵害縱屬存在，亦已過去，依前開
    說明，實難稱被告乙○○嗣後在七樓之不許告訴人己○○等人去八樓之行為有何
    正當防衛可言。再查：告訴人己○○等人在七樓現場縱稱：「你們欺騙大家、你
    們欺騙消費者」等語，惟該七樓辦公室現場經本院詢問被告乙○○及證人丁○○
    即吉好康公司之副總經理結果，乃僅有吉好康公司之職員在現場，則告訴人己○○等人之說詞，顯然尚未達散布於眾之構成要件，實難謂告訴人己○○等人有何
    誹謗之犯嫌；又告訴人己○○等人雖執意要上八樓去談退貨事宜，然其僅係表明
    想到八樓去談的意願，若認此種方式會使吉好康公司之職員心生畏懼，實屬殊難
    想像，此應僅係告訴人不認同被告乙○○所任職之吉好康公司處理退貨事宜之態
    度所為之意願表達，被告乙○○身為該公司協理之主管級人員，自應有應變能力
    處理此種突發狀況，而非隨即以將告訴人等留置在某一空間內阻止告訴人等上八
    樓之方式來應變。由前述可知，本件既難認告訴人己○○等人有何誹謗罪、恐嚇
    罪之現行犯犯行存在，被告乙○○自無主張正當防衛之餘地。被告之選任辯護人
    此處所辯，亦不足為採。
  2.第按「緊急避難行為，以自己或他人之生命、身體、自由、財產猝遇危難之際，
    非侵害他人法益別無救護之途，為必要之條件。」，最高法院二十四年上字第二
    六六九號著有判例可資參照。查：本件告訴人己○○等人僅係向被告乙○○所任
    職之吉好康公司內之員工表示要退貨等情，業為被告乙○○所不否認，則此等在
    一般日常生活中應僅屬於事件協商之問題，即便告訴人己○○等人態度並不甚佳
    ，惟尚難謂有何將使被告乙○○所任職之吉好康公司之財產猝遇危難之情形產生
    ，故被告乙○○尚無因此主張緊急必難之可能，所辯亦不值為採。
  (五)綜上所述，本件被告乙○○於客觀上既有與該公司內之不知名女性員工一名、男
    性人員二名共同以控制通道大門、嗣後再將告訴人等簇擁進電梯直達該公司大樓
    之一樓之方式剝奪告訴人己○○等人前往該公司八樓之行動自由，且其主觀上之
    犯意亦可由其客觀行為推論，已如前述，則其此部分之犯行，應屬事證明確而堪
    以認定。
二、核被告乙○○所為，係犯刑法第三百零二條第一項之以其他非法方法，剝奪人之
    行動自由罪。其與該公司不知名之女性員工一名及在場亦不知名之男性人員二名
    間，就前開犯行有犯意之聯絡及行為之分擔，為共同正犯。其先以將通道大門封
    住而妨害告訴人己○○等四人自吉好康公司上址七樓辦公室前往八樓說明會現場
    ，後又以簇擁之方式使出門後欲再前往上址八樓之告訴人己○○等四人不得不搭
    上前往一樓之電梯而離去前開大樓之行為，乃一妨害自由行為之繼續，乃屬實質
    上一罪，附此敘明。爰審酌被告乙○○素行良好，此次因商務問題遭逢告訴人己○○等人以強勢態度表示，要求吉好康公司必須退貨，但是該所退貨品當初銷售
    給其下線時，其依吉好康公司規定所已領取之獎金不能被追回等不甚講理之情形
    ，一時情急未能沈著應變而誤罹刑章，以及其犯罪手段、智識與目前並未能與告
    訴人己○○等人達成一定程度之協議等情狀，量處如主文所示之刑，並諭知易科
    罰金之折算標準，以資懲儆。
據上論斷，應依刑事訴訟法第四百五十二條、第二百九十九條第一項前段，刑法第二
十八條、第三百零二條第一項、第四十一條第一項前段，罰金罰鍰提高標準條例第一
條前段、第二條，判決如主文。
中      華      民      國      九十二      年      八    月    二十    日
                                     臺灣臺中地方法院刑事第七庭
                                        法  官    林  學  晴
右正本證明與原本無異。
如不服本判決，應於送達後十日內向本院提出上訴狀（須附繕本），上訴於臺灣高等
法院臺中分院。
                                        書記官
中      華      民      國      九十二      年      八    月   二十五   日
附錄論罪科刑法條
中華民國刑法第三百零二條
 (剝奪他人行動自由罪)
私行拘禁或以其他非法方法，剝奪人之行動自由者，處五年以下有期徒刑
、拘役或三百元以下罰金。
因而致人於死者，處無期徒刑或七年以上有期徒刑，致重傷者，處三年以
上十年以下有期徒刑。
第一項之未遂犯罰之。


司法院資訊處製作；財團法人民間司法改革基金會備份。
